臺灣高等法院臺中分院刑事判決
111年度金上訴字第393號

上  訴  人  
即  被  告  余紫僮


選任辯護人  黃志興律師（於民國111年3月22日解除委任）
            王聖傑律師
上列上訴人即被告因違反洗錢防制法等案件，不服臺灣臺中地方
法院110年度易字第1359號中華民國110年12月14日第一審判決（
起訴案號：臺灣臺中地方檢察署110年度偵字第11712號），提起
上訴，本院判決如下：
    主  文
原判決撤銷。
余紫僮幫助犯洗錢防制法第十四條第一項之洗錢罪，處有期徒刑
貳月，併科罰金新臺幣伍仟元，罰金如易服勞役，以新臺幣壹仟
元折算壹日。緩刑貳年。
    犯罪事實
一、余紫僮依其成年人之知識及生活經驗，可知金融帳戶為個人
    信用、財產之重要表徵，而國內社會層出不窮之犯罪犯罪者
    為掩飾不法行徑，避免執法人員追究及處罰，經常利用他人
    金融帳戶掩人耳目，應可預見任意將所有之金融機構帳戶交
    付他人，常與詐欺等財產犯罪密切相關，極有可能遭詐欺正
    犯利用作為人頭帳戶，便利詐欺正犯用以向他人詐騙款項，
    因而幫助詐欺正犯從事財產犯罪，且受詐騙人匯入款項遭提
    領後，即產生遮斷資金流動軌跡而逃避國家追訴、處罰之洗
    錢效果，竟仍基於縱若取得其金融機構帳戶之人，自行或轉
    交他人用以實施詐欺取財等財產性犯罪，供作財產犯罪被害
    人匯款帳戶以掩飾、隱匿犯罪所得去向及所在之用，仍不違
    背其本意之幫助使用其帳戶者向他人為財產性犯罪及一般洗
    錢之不確定故意，於民國109年11月23日下午4時許，在臺中
    市○○區○○路000號○○郵局，將其所申辦之中華郵政股份有限
    公司○○郵局00000000000000號（下稱○○郵局帳戶）、臺灣銀
    行股份有限公司○○分公司帳號000000000000號（下稱臺灣銀
    行帳戶）等2帳戶之金融卡，以i郵局方式，寄至新北市○○區
    ○○路000號秀朗郵局，交予姓名年籍不詳、自稱「林書環」
    之人收受，並以通訊軟體LINE（下稱LINE）傳送上開帳戶密
    碼予「林書寰」，以此方式容任他人使用本案帳戶，而幫助
    詐欺正犯方便取得贓款與掩飾詐欺取財犯行不易遭人查緝。
    嗣某詐欺正犯於取得前揭帳戶資料後，基於意圖為自己不法
    所有之犯意聯絡，先後為下列行為：
　㈠於109年11月30日上午9時27分許，假冒林○○外甥撥打電話向
    林○○佯稱：因存簿不在身上，無法提款，須借錢等語，致林
    ○○陷於錯誤，於同日上午9時54分許，至澎湖縣○○○○分部臨
    櫃匯款新臺幣（下同）28萬元至余紫僮前開○○郵局帳戶。
　㈡於109 年11月30日下午3時33分許，假冒謝葉○○姪子撥打電話
    向謝葉○○配偶佯稱：在外欠錢須借錢等語，經謝葉○○配偶轉
    知謝葉○○後，謝葉○○於109 年12月1 日致電假冒其姪子之詐
    欺正犯，該名詐欺正犯向謝葉○○佯稱：因向余紫僮借錢，需
    借錢還錢等語，致謝葉○○陷於錯誤，於同日12時5 分許，前
    往高雄○○○郵局臨櫃匯款5 萬元至余紫僮前開臺灣銀行帳戶
    。嗣林○○、謝葉○○發覺受騙，經報警處理，始循線查悉上情
    。
二、案經林○○訴由澎湖縣政府警察局○○分局、謝葉○○訴由高雄市
    政府警察局苓雅分局轉由臺中市政府警察局○○分局報告臺灣
    臺中地方檢察署檢察官偵查起訴。
    理    由
一、證據能力部分：
　㈠本院下述所引用被告以外之人之供述證據，檢察官、上訴人
    即被告余紫僮（下稱被告）及選任辯護人於本院調查證據時
    ，知悉有刑事訴訟法第159條第1項不得為證據之情形（本院
    卷第66頁），檢察官同意作為證據，被告及辯護人迄至本院
    言詞辯論終結前，均未聲明異議，視為同意作為證據。本院
    審酌該等證據取得過程並無瑕疵，與本案待證事實復具相當
    關聯性，以之為本案證據尚無不當，認得為本案證據，依刑
    事訴訟法第159條之5規定，均有證據能力。
　㈡本院以下所引用非供述證據，並無證據證明有出於違法取得
    情形，復經本院依刑事訴訟法踐行調查程序，亦認均有證據
    能力。
二、認定犯罪事實所憑證據及理由：
　㈠上揭犯罪事實，業據被告於本院審理時坦承在卷（本院卷第6
    9頁），且據證人即告訴人林○○、謝葉○○於警詢指證遭詐騙
    匯款經過等語（偵卷第55至57、81至84頁），並有①告訴人
    謝葉○○內政部警政署反詐騙諮詢專線紀錄表、高雄市政府警
    察局苓雅分局受理詐騙帳戶通報警示簡便格式表、受理各類
    案件紀錄表、受理刑事案件報案三聯單（偵卷第67至77頁）
    、郵政匯款申請書、手機通聯記錄及簡訊（偵卷第59至65頁
    ）、②告訴人林○○之內政部警政署反詐騙諮詢專線紀錄表、
    金融機構聯防機制通報單、澎湖縣政府警察局○○分局受理各
    類案件紀錄表、受理刑事案件報案三聯單（偵卷第105至117
    頁）、澎湖縣○○帳號0000000000000000、0000000000000000
    號存摺封面及交易明細、匯款回條、通訊軟體LINE對話紀錄
    、手機通聯記錄（偵卷第85至103頁）、臺灣銀行○○分行110
    年02月23日○○營密字第00000000000號函暨所附帳號0000000
    00000號開戶資料及交易明細（偵卷第23至40頁）、中華郵
    政股份有限公司110年01月29日儲字第00000000000號函暨所
    附帳號00000000000000號開戶資料及交易明細（偵卷第41至
    53頁）、郵局帳號00000000000000號、臺灣銀行帳號000000
    000000號存摺封面及交易明細暨快速郵件執據、手機簡訊照
    片（偵卷第17至22頁）等在卷可參，上開事實，應可認定。
  ㈡詐欺正犯為避免警員自帳戶來源回溯追查出其真正身分，乃
    以他人金融機構帳戶供作詐得款項出入之帳戶，相應於此，
    因開立該帳戶之名義人非詐欺正犯本人，詐欺正犯亦會擔心
    倘若使用其無法掌控之他人帳戶，所詐得款項可能遭帳戶持
    有人提領或逕自掛失以凍結帳戶使用，致詐欺正犯所詐得款
    項化為烏有，為確保能順利以之充為收受贓款工具，詐欺正
    犯所使用之人頭帳戶必須為其所能控制之帳戶，否則，如係
    以他人遺失或未經他人同意使用之金融卡所對應之金融帳號
    ，供被害人匯款所用，詐欺正犯無從掌控該帳戶，無法避免
    該帳戶突遭掛失停用之風險，即無法順利以之充為收受贓款
    之工具。據此，本案詐欺之人取得被告所申辦之○○郵局及臺
    灣銀行帳戶之金融卡及密碼等資料，應係經被告同意交付使
    用，藉以確保該帳戶可順利提領詐得之款項，合先敘明；又
    金融帳戶為個人之理財工具，政府開放金融業申請設立後，
    金融機構大量增加，一般民眾皆可以存入最低開戶金額方式
    自由申請開設金融帳戶，此外即無任何特殊限制，因此一般
    人申請存款帳戶極容易且便利，並得同時在不同金融機構申
    請多數存款帳戶使用，絕無使用他人帳戶之必要，此為一般
    日常生活所熟知之常識，故除非有特殊或違法之目的，並為
    藉此躲避警方追緝，一般正常使用之存款帳戶，並無向他人
    借用、承租或購買帳戶存簿及金融卡之必要。再詐欺正犯經
    常利用大量取得之他人存款帳戶，以掩飾、隱匿其財產犯罪
    之不法行徑，規避執法人員之查緝，並掩飾、隱匿自己犯罪
    所得財物，類此在社會上層出不窮之案件，亦經坊間書報雜
    誌、影音媒體多所報導及再三披露，而為眾所周知之情事，
    是以避免此等專屬性甚高之物品被不明人士利用為犯罪工具
    ，亦為一般生活所應有之認識。
  ㈢洗錢防制法所規定特定犯罪之正犯實行特定犯罪後，為掩飾
    、隱匿其犯罪所得財物之去向及所在，而令被害人將款項轉
    入其所持有、使用之他人金融帳戶，並由該特定犯罪正犯前
    往提領其犯罪所得款項得手，因已造成金流斷點，該當掩飾
    、隱匿之要件，該特定犯罪正犯自成立一般洗錢罪之正犯。
    而行為人提供金融帳戶金融卡及密碼予不認識之人，固非屬
    洗錢防制法第2條所稱之洗錢行為，不成立同法第14條第1項
    一般洗錢罪之正犯；然如行為人主觀上認識該帳戶可能作為
    收受及提領特定犯罪所得使用，他人提領後即產生遮斷資金
    流動軌跡以逃避國家追訴、處罰之效果，仍基於幫助之犯意
    而提供，應論以幫助犯同法第14條第1項之一般洗錢罪，有
    最高法院刑事大法庭108年度台上字第3101號判決先例可供
    參考。觀之本案詐騙正犯之犯罪手法係先對告訴人施以詐術
    ，且指定將詐騙所得款項匯至被告名義申辦之○○郵局帳戶及
    臺灣銀行帳戶後，再由身分不詳之詐騙正犯成員提領贓款，
    製造金流斷點，使司法機關難以溯源追查犯罪所得之蹤跡與
    後續犯罪所得持有者，以達掩飾、隱匿特定犯罪所得之所在
    及去向。而被告於本案發生時係具備通常智識程度之成年人
    ，卻容任他人對外得以上開帳戶之名義無條件加以使用，被
    告在主觀上已預見提供帳戶行為可能幫助他人犯詐欺取財罪
    ，並幫助作為收受、提領特定犯罪所得使用，他人提領後會
    產生遮斷資金流動軌跡以逃避國家追訴、處罰之效果，仍不
    違反其本意，基於幫助之犯意而提供，自足認被告有幫助詐
    欺取財、幫助犯一般洗錢罪之不確定故意。
  ㈣綜上所述，依卷內事證，雖無證據證明被告事前已明知詐欺
    正犯取得系爭帳戶資料後，會以何方式遂行犯罪行為，惟被
    告交付系爭帳戶資料有可能供詐欺正犯利用作為犯罪工具，
    及會遮斷金流以逃避追訴、處罰之效果產生，應為被告所能
    預見，則發生此事即難認係違反被告本意，是被告所犯幫助
    詐欺取財及幫助一般洗錢犯行均堪以認定，應予依法論科。
三、論罪科刑及對原審判決暨上訴理由之說明：
　㈠法律適用部分：
    按刑法上之幫助犯，係對於犯罪與正犯有共同之認識，而以
    幫助之意思，對於正犯資以助力，而未參與實施犯罪之行為
    者而言；是以如未參與實施犯罪構成要件之行為，且係出於
    幫助之意思提供助力，即屬幫助犯，而非共同正犯。經查，
    被告雖將○○郵局帳戶及臺灣銀行帳戶之金融卡及密碼提供予
    真實姓名年籍不詳之詐欺正犯，作為詐欺取財及一般洗錢之
    工具，然未參與詐欺告訴人2人之詐欺取財構成要件行為，
    且無證據足資證明被告係以正犯而非以幫助犯之犯意參與犯
    罪，參前說明，應認被告係基於幫助不詳成年人詐欺他人財
    物，並掩飾、隱匿該詐欺犯罪所得去向、所在之犯意，而未
    參與詐欺取財及一般洗錢犯罪之構成要件行為。是核被告所
    為，係犯刑法第30條第1項前段、第339條第1項之幫助詐欺
    取財罪；刑法第30條第1項前段、洗錢防制法第14條第1項之
    幫助一般洗錢罪。
 ㈡罪數說明：
    被告以一提供○○郵局帳戶及臺灣銀行帳戶金融卡及密碼之行
    為，使告訴人林○○、謝葉○○受詐騙後得以完成匯款並遮斷金
    流效果，侵害數個被害人財產法益，係一行為觸犯數個基本
    構成要件相同之幫助詐欺取財、幫助洗錢罪名，依刑法第55
    條之規定，應論以一罪；且所犯幫助詐欺取財及幫助一般洗
    錢犯行，亦係一行為觸犯數罪名，應從一重之幫助一般洗錢
    罪處斷。
  ㈢刑之減輕部分：
    ⒈被告幫助他人遂行一般洗錢犯行，為幫助犯，依刑法第30
      條第2項規定，按正犯之刑減輕其刑。
    ⒉洗錢防制法第16條第2項規定：「犯前二條之罪，在偵查或
      審判中自白者，減輕其刑。」，被告就本案犯罪事實，於
      本院審理時業已坦承在卷，是其所犯幫助洗錢犯行，自應
      依上開規定減輕其刑，並與前開幫助犯所減輕之刑，遞減
      輕之。
  ㈣審理範圍擴張之說明：
　　起訴書雖未論及被告涉犯幫助洗錢罪，但此部分與業經提起
    公訴之幫助詐欺取財罪間有想像競合犯之裁判上一罪關係，
    為起訴效力所及，應由本院一併審理。
  ㈤對原審判決及上訴理由之說明：
　　原審認被告犯幫助詐欺取財罪及幫助一般洗錢罪罪證明確，
    予以論罪科刑，固非無見。然原審無從審酌被告於本院審理
    時業已坦承犯行，並與告訴人林○○、謝葉○○分別達成和解及
    調解，並依約定內容全數履行完畢，即賠償告訴人林○○14萬
    元、賠償告訴人謝葉○○3萬元等情，有本院調解筆錄、台中
    銀行國內匯款申請書暨代收傳票、和解書及本院公務電話查
    詢紀錄表在卷可參（本院卷第55至56、91、109至111頁），
    原審無從適用洗錢防制法第16條第2項減輕其刑及審酌前揭
    犯後態度；被告上訴表示欲認罪且賠償告訴人損害，請求從
    輕量刑，為有理由，應由本院將原判決撤銷。
　㈥量刑審酌：
　　爰審酌被告雖未實際參與詐欺取財及洗錢犯行，但其提供自
    己帳戶資料供不法犯罪正犯使用，造成執法機關不易查緝犯
    罪行為人，嚴重危害社會治安，助長社會犯罪風氣，更造成
    被害人求償上之困難；考量被告於本院時已坦承犯行，除本
    案外並無其他前科紀錄，有臺灣高等法院被告前案紀錄表1
    份在卷可稽，素行良好，暨被告於本院時已與全數告訴人達
    成和解及調解，並依和解及調解條件全數給付賠償，其犯後
    積極彌補告訴人損害之態度甚佳；另考量其犯罪動機、手段
    、參與程度、所生損害、於原審時自述之教育程度、職業及
    家庭經濟狀況（原審卷第106頁）等一切情狀，量處如主文
    第2項所示之刑，併諭知罰金刑如易服勞役之折算標準。
  ㈦緩刑部分：
　  被告前未曾因故意犯罪受有期徒刑以上刑之宣告，有其臺灣
    高等法院被告前案紀錄表在卷可按，其因一時失慮，致罹刑
    章，然其本案尚未獲取犯罪所得，於本院審理期間，已積極
    賠償告訴人等損害，足認被告犯後確有悔意，堪信被告經此
    教訓後，應能守法慎行而無再犯之虞，因認前開宣告之刑以
    暫不執行為適當，爰宣告緩刑2年。
  ㈧沒收部分：
　　⒈被告固有將上開帳戶資料提供詐欺正犯遂行詐欺及洗錢之
      犯行，惟卷內尚乏積極證據證明被告就此獲有報酬，自無
      從遽認被告有何實際獲取之犯罪所得，爰不予諭知沒收或
      追徵其價額。
　　⒉被告所提供上開○○郵局及臺灣銀行帳戶之金融卡，雖係供
      犯罪所用之物，且為被告所有，然前開帳戶均已成警示帳
      戶，無可能再於詐欺犯罪所用，沒收該帳戶之金融卡顯無
      刑法上之重要性，爰不予宣告沒收。
據上論斷，應依刑事訴訟法第369條第1項前段、第364條、第299
條第1項前段，判決如主文。
本案經檢察官楊仕正提起公訴，檢察官黃裕峯到庭執行職務。
中　　華　　民　　國　　111 　年　　4 　　月　　12　　日
            刑事第八庭　  審判長法　官　林  清  鈞
                                法　官　郭  瑞  祥
                                法　官　簡  婉  倫
以上正本證明與原本無異。
如不服本判決應於收受送達後20日內向本院提出上訴書狀，其
未敘述上訴理由者，並得於提起上訴後20日內向本院補提理由書
(均須按他造當事人之人數附繕本)「切勿逕送上級法院」。因疫
情而遲誤不變期間，得向法院聲請回復原狀。
                                書記官  林　書　慶
　　　　　　　　　　　　　　　　
中　　華　　民　　國　　111 　年　　4 　　月　　12　　日
附錄論罪科刑法條
◎洗錢防制法第14條第1項
有第二條各款所列洗錢行為者，處七年以下有期徒刑，併科新臺
幣五百萬元以下罰金。
◎刑法第339條第1項
意圖為自己或第三人不法之所有，以詐術使人將本人或第三人之
物交付者，處5年以下有期徒刑、拘役或科或併科50萬元以下罰
金。